【裁判字號】    99,上易,2101
【裁判日期】    991118
【裁判案由】    詐欺
【裁判全文】
臺灣高等法院刑事判決                99年度上易字第2101號
上  訴  人  臺灣板橋地方法院檢察署檢察官
被      告  甲○○
上列上訴人因被告詐欺案件，不服臺灣板橋地方法院99年度簡上
字第255號，中華民國99年7月23日第一審判決 (聲請簡易判決處
刑案號：臺灣板橋地方法院檢察署98年度偵字第17467 號、移送
併辦案號：臺灣板橋地方法院檢察署98年度偵字第23901號)提起
上訴，本院判決如下：
    主  文
上訴駁回。
    理  由
一、聲請簡易判決處刑及移送併辦意旨略以：被告甲○○明知依
    一般社會生活之通常經驗，本可預見將帳戶提供不認識之人
    ，可能幫助犯罪集團作為不法收取他人款項之用，竟仍不違
    本意，與丙○○(經原審依幫助詐欺罪判處有期徒刑2月確定
    )基於幫助詐欺之不確定故意，由丙○○於民國98年4月13日
    下午 2時30分許，在臺北縣板橋市火車站東一門附近，將甲○○所交付於同日在第一商業銀行萬華分行所申請之000000
    00000 號帳戶金融卡及密碼，交予真實姓名年籍不詳、綽號
    「白經理」之成年男子使用，嗣「白經理」再將甲○○上開
    帳戶交予詐騙集團成員使用，該詐騙集團人員則意圖為自己
    不法之所有，於同年月14日下午 6時許，以奇摩拍賣員工之
    名義，撥打乙○○電話，佯稱乙○○先前透過網路購物購買
    商品時，因設定為分期付款，需至提款機重新設定云云，乙○○不疑有他，依照指示於同日下午 8時許，陸續在臺北市
    ○○路○段152號、臺北縣三重市○○路○段10號等地，以ATM
    匯款方式，分別存入上開甲○○第一銀行帳戶新臺幣 (下同
    ) 10萬元，旋經該詐騙集團成員提領一空，乙○○發覺有異
    ，始知受騙，報警處理而循線查獲上情，因認被告涉犯刑法
    第30條、第339條第1項幫助詐欺罪嫌云云。
二、按犯罪事實應依證據認定之，無證據不得認定其犯罪事實，
    又不能證明被告犯罪者，即應諭知無罪之判決，刑事訴訟法
    第154條第2項、第301條第1項定有明文。是事實之認定，應
    憑證據，如未能發現相當證據，或證據不足以證明，自不能
    以推測或擬制之方法，為裁判基礎；苟積極證據不足為不利
    於被告事實之認定時，即應為有利於被告之認定；又認定犯
    罪事實所憑之證據，雖不以直接證據為限，間接證據亦包括
    在內，然而無論直接證據或間接證據，其為訴訟上之證明，
    須於通常一般之人均不致有所懷疑，而得確信其為真實之程
    度者，始得據為有罪之認定，倘其證明尚未達到此一程度，
    有合理之懷疑存在而無從使事實審法院得有罪之確信時，即
    應由法院為諭知被告無罪之判決。有最高法院40年台上字第
    86號、30年上字第 816號、76年台上字第4986號判例足資參
    照。次按，檢察官對於起訴之犯罪事實，應負提出證據及說
    服之實質舉證責任。倘其所提出之證據，不足為被告有罪之
    積極證明，或其指出證明之方法，無從說服法院以形成被告
    有罪之心證者，基於無罪推定之原則，自應為被告無罪判決
    之諭知(刑事訴訟法第161條第1項、刑事妥速審判法第6條、
    最高法院92年台上字第128號判例參照)。
三、上訴人即檢察官認被告有上開幫助詐欺之犯行，無非係以被
    害人乙○○於警詢之指述及被告、丙○○於偵查中之供述、
    被告上開銀行帳戶開戶資料、交易明細等可資佐證為其論據
    。惟訊據被告固坦承有於98年 4月13日至第一商業銀行萬華
    分行開戶，並於同日將該帳戶之提款卡、密碼交付丙○○之
    事實，惟堅決否認有幫助詐欺之犯行，辯稱：當初係因我男
    友丙○○告知需要一銀行帳戶供作薪資轉帳或代收貨款之帳
    戶使用，但因他有積欠銀行信用卡卡債，無法使用他的帳戶
    ，因此請我開立上開銀行帳戶，借他使用，我於98年 4月13
    日上午開戶後，就將該銀行帳戶之存摺、金融卡交給丙○○
    ，然後就去上班，並未陪同丙○○一起前往應徵交付該帳戶
    金融卡，直至次日晚上我收到銀行簡訊提醒注意該帳戶有多
    次存提款，經詢問丙○○並將存摺補登，始察覺有異，並無
    幫助詐欺之犯意等語。
四、經查：
  (一)被告於98年 4月13日至第一商業銀行萬華分行開戶，並於同
    日將該帳戶之提款卡、密碼交付丙○○之事實，業據被告坦
    承屬實，核與證人丙○○於本院證述情節相符，並有第一商
    業銀行萬華分行檢送之該帳戶開戶資料暨交易明細在卷可按
     (詳桃檢98年度偵字第10154號卷第80頁至第84頁)，此部分
    事實固堪認定。惟證人丙○○於本院審理結證稱：當時我與
    被告是男女朋友，因為我有卡債問題，擔心新公司薪水被銀
    行查扣，所以告訴被告說公司要薪資轉帳，請她開戶給我，
    被告幫我開戶後，立即將提款卡交給我，並告知密碼，當時
    我沒跟被告說要將提款卡交付他人，嗣我自己提領現金 900
    元後，將提款卡交給自稱白經理之人，當時被告並未在場，
    後來被告手機收到銀行的簡訊，告知有四筆款項被提領，我
    才在警局將實情告訴被告等語(詳本院卷第28頁)，核與被告
    辯解大致相符，且被告確有收到第一銀行通知提款卡提款次
    數已達4次之簡訊，有該簡訊相片1張在卷可憑 (詳板檢98年
    度偵字第23901號卷第11頁)，再參以被告與丙○○當時為男
    女朋友關係，其應男友丙○○之要求，開立上開銀行帳戶供
    其男友使用，並無悖常情，證人丙○○上開證詞及被告辯解
    ，尚非不可採信。又被告將提款卡、密碼交付丙○○時，既
    不知丙○○要將之交付他人，且於丙○○交付自稱白經理之
    人時，被告亦未隨同前往，自無從預見該銀行帳戶會遭詐騙
    集團不當使用之情事，尚難以被告將提款卡借其男友丙○○
    使用，遽認被告有幫助詐欺取財之犯意。
  (二)至檢察官所舉被告涉犯本件幫助詐欺罪嫌之證據，其中被害
    人乙○○於警詢之指述、存款交易明細等，僅足認被害人有
    遭詐騙匯款至被告上開銀行帳戶內遭提領一空之事實，但尚
    不足據以確認被告有提供其個人銀行帳戶供作他人不法使用
    之幫助犯意可言。況據被告、證人丙○○所述情節，可確認
    被告上開銀行帳戶，係丙○○個人將該帳戶之金融卡交付他
    人不法使用，至被告是否亦有將該帳戶供作他人不法使用之
    犯意或知悉丙○○將其銀行帳戶交付他人不法使用，均無積
    極證據足以證明。
  (三)綜上所述，檢察官聲請及併辦意旨所列舉之事證，均不足認
    被告有幫助詐欺犯意可言。此外，復查無其他積極證據足認
    被告有幫助詐欺之犯行，揆之前開說明，本件不能證明被告
    犯罪，自應為無罪判決之諭知。
五、原審本同上之見解，以不能證明被告有檢察官所指之幫助詐
    欺取財罪，而為被告無罪之諭知，其認事用法，俱無違誤。
    檢察官上訴意旨略以：(一)證人丙○○於原審之陳述，與其在
    警詢、偵查中陳稱：其係在98年4月9日自由時報上找到一份
    司機工作，對方自稱白經理，因擔心其會捲款潛逃，需要一
    份不會被銀行扣款之提款卡保證，因其有卡債問題，始向被
    告商借提款卡使用等情不符。被告於警詢亦自承：因其男友
    丙○○在報紙上找到一份司機工作，對方說每天都會收到貨
    款，擔心其男友捲款潛逃，要在該公司任職需繳交銀行提款
    卡作為保證，因丙○○信用不好故向其借用金融卡等語，顯
    見丙○○於原審之陳述係迴護被告之詞，原審遽信丙○○片
    面之詞，有認定事實不依證據之違誤。(二)被告與丙○○既係
    男女朋友關係，對於丙○○不乏帳戶使用一情理應知之甚詳
    ，至於丙○○是否積欠卡債，本與應徵工作無涉，且提供提
    款卡予面試者實無任何擔保之作用，此乃眾所皆知之理，何
    以一經丙○○要求交付提款卡及密碼，竟未加起疑並詢問相
    關應徵工作方式及細節，逕提供之，核與常情不符，難認被
    告對丙○○交付提款卡與密碼之實情全然不知。又原審既認
    丙○○所辯係應徵貨運司機工作等情全然不可採信，何以又
    以丙○○所辯情節，認被告所辯其未將系爭提款卡提供身分
    不詳之人使用等語為可採，亦顯有理由矛盾及違背經驗法則
    之違誤云云。惟查：丙○○業於本院審理中，以證人身分具
    結作證，明確證稱其向被告借用提款卡時，並未告知要交付
    他人，被告亦未與之隨同前往交付他人等情，已如上述，核
    其陳述與被告所辯一致，且無悖常情。故被告及證人丙○○
    於警詢或檢察官偵查中供稱因丙○○應徵司機，需要提款卡
    供擔保云云，與上開事證不符，非無瑕庛可指，自無從逕採
    為不利被告之認定。況檢察官於聲請簡易判決處刑書中亦明
    確認定被告、丙○○於偵查中所辯：丙○○應徵司機而交付
    提款卡一節與常情有違，不可採信等語 (詳聲請簡易判決處
    刑書第3頁所述)，卻反指原審漏未斟酌上開證據，以此為由
    提起上訴，顯有未當。故本案檢察官並未提出任何積極證據
    足認被告對丙○○將其提款卡、密碼交付他人係事先知情，
    則丙○○所述應徵司機乙節，縱有不實，亦無從據以推測被
    告有幫助詐欺之未必故意。檢察官提起上訴，並未有其他積
    極證據，供本院調查審酌，仍執前詞指摘原判決，其上訴為
    無理由，應予以駁回。
六、臺灣板橋地方法院檢察署98年度偵字第 23901號移送原審併
    辦部分，與本案聲請簡易判決處刑書所載犯罪事實完全相同
    ，本院自得併予審理，附此敘明。
據上論斷，應依刑事訴訟法第368條，判決如主文。
本案經檢察官柯麗鈴到庭執行職務
中    華    民    國    99    年    11    月    18    日
                  刑事第十三庭  審判長法  官  曾德水
                                      法  官  王復生
                                      法  官  宋松璟
以上正本證明與原本無異。
不得上訴。
                                      書記官  蘇秋
中    華    民    國    99    年    11    月    18    日

司法院資訊處製作；財團法人民間司法改革基金會備份。
